最高法院刑事判決　　　　　　　　　　　　　　　九十三年度台上字第二六七六號
　　上　訴　人　甲○○
右上訴人因殺人案件，不服台灣高等法院台中分院中華民國九十年十月三日第二審判
決（九十年度上訴字第九一八號，起訴案號：台灣台中地方法院檢察署八十九年度偵
字第七九五三號），提起上訴，本院判決如左：
    主  文
上訴駁回。
    理  由
按刑事訴訟法第三百七十七條規定：上訴於第三審法院，非以判決違背法令為理由，
不得為之。是提起第三審上訴，應以原判決違背法令為理由，係屬法定要件。如果上
訴理由係對原審已調查明確並於判決內論駁或說明之事項，徒憑己見重為事實上之爭
辯，或任意指摘，顯與法律規定得為第三審上訴理由之違法情形不相適合時，即應認
其上訴為違背法律上之程式，予以駁回。上訴意旨略稱：(1)扣案尖刀一把經鑑定並無
血跡反應，是否為上訴人行兇所用，非無疑義，原審未送請專業機關鑑定及說明理由
，有調查職責未盡及理由不備之違法。(2)上訴人於原審請求傳喚證人張武欽，欲證明
被害人陳家振自始即對上訴人有不法侵害之行為，原審雖予傳喚無著，並未再向上訴
人訊問新址及傳訊，亦有調查職責未盡之違法。(3)原判決事實欄載稱：上訴人行兇後
，經周桂英對其叫喊「妳為何要這樣」，手上尖刀才掉落地上等語，原判決就此部分
事實，未敘明認定之依據，另對於上訴人係基於殺人之確定或不確定故意，亦未細加
說明，均有理由不備之違法。(4)原判決事實欄記載上訴人因被害人繼續拿碗盤向其丟
擲而氣極，乃基於殺人之犯意，持該尖刀朝被害人左胸猛刺一刀等情，意謂被害人繼
續侵害上訴人，屬現時不法侵害，其理由卻謂上訴人行兇時被害人並未對其有何施暴
情形，並有迴避被害人實施暴力之空間，認與正當防衛要件不合，其事實與理由矛盾
。(5)上訴人係為排除被害人之繼續毆打，為防衛自己而傷及被害人，事後且將其送醫
，無殺人之犯意，原判決卻認不合正當防衛要件，未適用刑法第二十三條之規定，而
以扣案尖刀甚為鋒利，上訴人持之刺向被害人胸部之人體要害之處，認具殺人之故意
，復未調查上訴人有無殺意及對死亡結果有無預見，有不適用法則、採證不依證據及
調查職責未盡之違法云云。
惟查：原判決撤銷第一審之科刑判決，改判仍論處上訴人殺人罪刑，係依憑上訴人之
供述，證人黃宗祺、梁佩芳、陳海山、周桂英、王昭得等人之證供，卷附相驗筆錄、
相驗屍體證明書、驗斷書、解剖紀錄、照片及法務部法醫研究所民國八十九年十二月
二十二日法醫所八九理字第二三一九號鑑定函，扣案尖刀等證據，為其論罪之依據。
並敘明：(1)上訴人持以殺人之尖刀一把，刀刃長十六．五公分，甚為鋒利，而人體胸
部係人體重要器官要害之處，以該尖刀刺入人體胸部，必大量出血致人於死，為眾所
周知，自亦為上訴人所明知，其持以刺向被害人胸部，且用力甚猛，深達十六公分，
其有置被害人於死地之殺人決意，已至灼然，復於被害人被刺後趴在桌上時，仍在其
背部刺二刀，亦見其當時恨意、殺意之堅定。(2)被害人雖對上訴人有毆打、謾罵、以
碗筷予以丟擲等情，但依上訴人所陳：被害人拿碗盤扔我，我以尖刀想嚇他，被害人
仍不怕，仍要過來打我，我在他起身時拿刀子在他面前要喝阻他，他仍不怕，我在驚
慌之餘，為了阻止他，往前刺了一刀等語，上訴人刺殺被害人時，被害人並未對其有
何施暴情形，況其既能從容至廚房持尖刀置於椅子上，顯見係有迴避被害人實施暴力
之空間，所為與正當防衛要件不合各等情。對於上訴人具殺人之故意，已詳述其認定
之依據及理由，就上訴人主張係正當防衛，認為不可採取，亦予以說明論駁，其推理
論斷於證據法則並無違背；且上訴人承認持刀刺殺被害人，所為不利於己之供述，有
前揭證據資料可佐，原判決據以論罪，洵無不合。又查：(一)扣案尖刀即係上訴人持以
行兇之兇器，業經上訴人於警詢及第一審一致指認無訛，於原審審判期日亦對該提示
之證物表示無意見，且據證人周桂英於警詢確認扣案尖刀即係上訴人持以刺殺被害人
所用之兇器，並供明案發後「我便隨手拾起那（尖刀）去沖洗再用來切菜用」，及於
第一審供稱：「我是看刀還能用，丟掉可惜，才洗一洗，後來警察來交給他」各等語
，是扣案尖刀雖經內政部警政署刑事警察局鑑定結果「未發現可疑血跡斑」，於覆第
一審函（九八刑醫字第一四六○一七號）並稱不排除因過度清洗致血跡檢測呈陰性反
應云云，依卷存證據資料，其確係上訴人刺殺被害人之兇器，及鑑定結果未發現血跡
反應之原因俱已明瞭，原審未再進一步作無益之鑑定及說明毋庸再行查證之理由，自
難認有何違背調查證據必要性之違誤。(二)上訴人行兇後，經周桂英對其叫喊「妳為何
要這樣」，手上尖刀才掉落地上，此經周桂英供明於警詢（本案偵查卷第二十五頁）
，原判決引為論證之依據，並無理由不備之情形。(三)原審經依上訴人查報之地址傳喚
證人張武欽，因該證人不住該地址而無著，按址向戶政機關查詢，亦無其人之設籍資
料，上訴人於原審審判期日經審判長訊以「尚有何證據請求調查？」復答稱「無」，
有原審審理單、退回之傳票郵件及信封、台中市北屯區戶政事務所答覆表、原審審判
筆錄等在卷可稽，原審未再進行傳喚該證人，難謂係未盡調查之職責。況依上訴意旨
，上訴人請求傳喚該證人，係為證明其行兇前遭被害人不法侵害之情事，惟上訴人刺
殺被害人前曾遭被害人毆打、謾罵之同一事實，業據證人黃宗祺等人證述在卷，本案
縱證人張武欽未到庭，於原判決事實之認定，亦無影響。(四)正當防衛係對於現在不法
之侵害防衛自己或他人之權利者而言，原判決以上訴人刺殺被害人之際，被害人並未
對其有何施暴情形，乃認不符正當防衛之要件，自無不合，其關於此部分之認定，尚
無矛盾可言。(五)刑法關於犯罪之故意，係採希望主義，其直接故意，係指犯人對於構
成犯罪之事實明知並有意使其發生，至於間接故意，則指犯人對於構成犯罪之事實預
見其發生，且其發生不違背犯人之本意而言。原判決事實既認定上訴人係具殺人之決
意，持尖刀朝被害人身體要害猛力刺殺，自係認定上訴人對於該殺人之構成犯罪事實
明知並有意使其發生，縱未載明為直接故意，於判決無影響，自不得執為適法之第三
審上訴理由。其餘上訴意旨係對原審已調查明確並於判決內論駁或說明之事項，徒憑
己見重為事實上之爭辯，或任意指摘，自與法律規定得為第三審上訴理由之違法情形
不相適合。綜上說明，應認本件上訴違背法律上之程式，予以駁回。
據上論結，應依刑事訴訟法第三百九十五條前段，判決如主文。
中　　　華　　　民　　　國　　九十三　　年　　　五　　　月　　二十一　　日
                              最高法院刑事第十庭
                                  審判長法官  呂　潮　澤
                                        法官  白　文　漳
                                        法官  吳　昆　仁
                                        法官  孫　增　同
                                        法官  吳　昭　瑩
      右正本證明與原本無異
                                              書  記  官
中　　　華　　　民　　　國　　九十三　　年　　　五　　　月　　二十六　　日
                                                                        Ｂ
